---
title: "Eesti kiirusületajad 2017"
author: "Annegrete Peek"
output: html_document
---

```{r setup, include=FALSE}
knitr::opts_chunk$set(echo = TRUE)
```


Kõige pealt tuleb PPA liiklusjärelvalve andmed sisse lugeda, filtreerida välja 2017 aasta kiirusületamised, mis on tehtud Eestisse registreeritud sõiduautodega, ning ühtlustada sõidukimargi veeru. Andmed pärinevad allikalt: https://opendata.smit.ee/ppa/csv/liiklusjarelevalve_2.csv

```{r PPA,collapse=TRUE}
library(data.table)
library(tidyverse)
library(readxl)

liiklus <- fread("liiklusjarelevalve_2.csv", encoding = "UTF-8", verbose = FALSE) #05.03.18 seis
liiklus <- liiklus %>% mutate(AASTA = year(ToimKpv))

kiirus <- liiklus %>% filter(AASTA == 2017, Paragrahv == "§ 227.") %>% mutate(SoidukMark = trimws(SoidukMark))
nrow(kiirus)

paste0("Sõiduautode osakaal: ",
round(length(kiirus$JuhtumId[kiirus$SoidukLiik %in% c("SOIDUAUTO", "TUNDMATU") & 
                         !(kiirus$SoidukMark %in% c("YAMAHA", "SCANIA", "MAN", "KTM", "KMZ", "KAWASAKI", "IVECO", "HARLEY-DAVIDSON",
                                                    "DUCATI", "DAF", "APRILIA"))])/dim(kiirus)[1]*100), "%")
paste0("Eestisse reg. sõiduautode osakaal: ", 
round(length(kiirus$JuhtumId[kiirus$SoidukLiik %in% c("SOIDUAUTO", "TUNDMATU") & 
                               !(kiirus$SoidukMark %in% c("YAMAHA", "SCANIA", "MAN", "KTM", "KMZ", "KAWASAKI", "IVECO", "HARLEY-DAVIDSON", "DUCATI", "DAF", "APRILIA")) &
                               kiirus$SoidukRegRiik != "MUU"])/dim(kiirus)[1]*100), "%")

kiirus2 <- kiirus %>% filter(SoidukLiik %in% c("SOIDUAUTO", "TUNDMATU"), SoidukRegRiik != "MUU",
                             !(SoidukMark %in% c("YAMAHA", "SCANIA", "MAN", "KTM", "KMZ", "KAWASAKI", "IVECO", "HARLEY-DAVIDSON", "DUCATI", "DAF", "APRILIA")))

kiirus2 <- kiirus2 %>% mutate(SoidukMark = case_when(SoidukMark == "BMW I" ~ "BMW",
                                                     SoidukMark == "DAEWOO-FSO" ~ "DAEWOO",
                                                     SoidukMark == "FIAT BÜRSTNER" ~ "FIAT",
                                                     SoidukMark == "FIAT LAIKA" ~ "FIAT",
                                                     SoidukMark == "LANDROVER" ~ "LAND ROVER",
                                                     SoidukMark == "MERCEDES" ~ "MERCEDES-BENZ",
                                                     SoidukMark == "MERCEDES BENZ" ~ "MERCEDES-BENZ",
                                                     SoidukMark == "RANGE ROVER" ~ "LAND ROVER",
                                                     SoidukMark == "ROVER-LANDROVER" ~ "LAND ROVER",
                                                     SoidukMark == "SANGYONG" ~ "SSANGYONG",
                                                     SoidukMark == "SKODA" ~ "ŠKODA",
                                                     SoidukMark == "Škoda" ~ "ŠKODA",
                                                     SoidukMark == "VOLKSWAGEN, VW" ~ "VOLKSWAGEN",
                                                     SoidukMark == "VW" ~ "VOLKSWAGEN",
                                                     SoidukMark == "LADA" ~ "VAZ",
                                                     TRUE ~ SoidukMark))
print("Kiirusületamiste top automargi järgi:")
head(sort(table(kiirus2$SoidukMark), decreasing = TRUE))
```

Loeme sisse ka Maanteeameti andmed Eestisse registreeritud sõiduautode kohta. 31.12.16 ja 31.12.17 kuupäevade seis ja analüüsiks kasutame nende keskmist. Ühtlustame siin ka automargid. Andmed pärinevad aadressilt: https://www.mnt.ee/et/ametist/statistika/soidukite-statistika

```{r MNTA}
auto16 <- fread("arvel_m1-311216_maht.csv", skip = 2) 
auto17 <- read_excel("arvel-m1_311217.xlsx", skip = 4, col_names = TRUE)
auto16_min <- auto16 %>% group_by(Mark) %>% summarise(arv = sum(Arv)) %>% 
  mutate(Mark = case_when(grepl("AUDI", Mark) ~ "AUDI",
                          grepl("BMW", Mark) ~ "BMW",
                          grepl("CHRYSLER", Mark) ~ "CHRYSLER",
                          grepl("CITROEN", Mark) ~ "CITROEN",
                          grepl("DAEWOO", Mark) ~ "DAEWOO",
                          grepl("NSU", Mark) ~ "NSU",
                          grepl("IVECO", Mark) ~ "IVECO",
                          grepl("FIAT", Mark) ~ "FIAT",
                          grepl("BEDFORD", Mark) ~ "BEDFORD",
                          grepl("FORD", Mark)~ "FORD",
                          grepl("MERCEDES", Mark) ~ "MERCEDES-BENZ",
                          grepl("RENAULT", Mark) ~ "RENAULT",
                          Mark == "SKODA" ~ "ŠKODA",
                          grepl("VOLKSWAGEN", Mark) ~ "VOLKSWAGEN",
                          grepl("VOLVO", Mark) ~ "VOLVO",
                          grepl("LADA", Mark) ~ "VAZ",
                          TRUE ~ Mark)) %>% group_by(Mark) %>% summarise(arv16 = sum(arv)) %>%  ungroup()
auto17_min <- auto17 %>% group_by(Mark) %>% summarise(arv = n()) %>% 
  mutate(Mark = case_when(grepl("AUDI", Mark) ~ "AUDI",
                          grepl("BMW", Mark) ~ "BMW",
                          grepl("CHRYSLER", Mark) ~ "CHRYSLER",
                          grepl("CITROEN", Mark) ~ "CITROEN",
                          grepl("DAEWOO", Mark) ~ "DAEWOO",
                          grepl("NSU", Mark) ~ "NSU",
                          grepl("IVECO", Mark) ~ "IVECO",
                          grepl("FIAT", Mark) ~ "FIAT",
                          grepl("BEDFORD", Mark) ~ "BEDFORD",
                          grepl("FORD", Mark)~ "FORD",
                          grepl("MERCEDES", Mark) ~ "MERCEDES-BENZ",
                          grepl("RENAULT", Mark) ~ "RENAULT",
                          Mark == "SKODA" ~ "ŠKODA",
                          grepl("VOLKSWAGEN", Mark) ~ "VOLKSWAGEN",
                          grepl("VOLVO", Mark) ~ "VOLVO",
                          grepl("LADA", Mark) ~ "VAZ",
                          TRUE ~ Mark)) %>% group_by(Mark) %>% summarise(arv17 = sum(arv)) %>% ungroup()
auto <- auto16_min %>% full_join(auto17_min, by = "Mark")
auto[is.na(auto)] <- 0
auto <- auto %>% mutate(arv = (arv16 + arv17)/2) %>% select(-arv16, -arv17) 
```

Nende kahe faili ühendamine 
```{r kiirus, collapse=TRUE}
auto2 <- auto
auto <- auto %>% mutate(Mark = ifelse(arv < 10000, "muu", Mark)) %>% group_by(Mark) %>% summarise(arv = sum(arv)) %>% ungroup()
kiirus3 <- kiirus2 %>% group_by(SoidukMark) %>% summarise(rikkumisi = n(), rikkumisi_tnv = sum(MntVoiTanav == "TNV"), rikkumisi_mnt = sum(MntVoiTanav == "MNT")) %>% ungroup()
auto2 <- auto2 %>% full_join(kiirus3, by = c("Mark" = "SoidukMark")) %>% mutate(osakaal = round(rikkumisi/arv*1000))
auto <- auto %>% full_join(kiirus3, by = c("Mark" = "SoidukMark")) 
auto <- auto %>% mutate(Mark = ifelse(is.na(arv), "muu", Mark)) %>% group_by(Mark) %>% 
  summarise(arv = sum(arv, na.rm = TRUE), rikkumisi = sum(rikkumisi, na.rm = TRUE), rikkumisi_tnv = sum(rikkumisi_tnv, na.rm = TRUE), rikkumisi_mnt = sum(rikkumisi_mnt, na.rm = TRUE))
auto <- auto %>% mutate(osakaal = round(rikkumisi/arv*1000), tnv_osakaal = round(rikkumisi_tnv/rikkumisi*100,1))

paste0("Tänaval toimunud rikkumiste osakaal: ", round(sum(auto$rikkumisi_tnv)/sum(auto$rikkumisi)*100,1))
ggplot(auto, aes(osakaal, tnv_osakaal)) + geom_point() + theme_bw() + geom_hline(yintercept = 42.4, color = "gray")
paste0("Maanteel rikkumise suhe tänaval rikkumistesse: ",round(sum(auto$rikkumisi_mnt)/sum(auto$rikkumisi_tnv),2))
ggplot(auto, aes(round(rikkumisi_tnv/arv*1000), round(rikkumisi_mnt/arv*1000))) + geom_abline(slope = 1.36, intercept = 0, color = "gray") + geom_point() + theme_bw() 
paste0("Keskmine rikkumiste arv auto kohta: ", round(sum(auto$rikkumisi)/sum(auto$arv),3)) 
ggplot(auto, aes(arv, rikkumisi)) + geom_abline(slope = 0.037, intercept = 0, color = "gray") + geom_point() + theme_bw() + xlim(0,100000) + 
  labs(x = "Registreeritud autode arv", y = "Registreeritud kiirusületamiste arv") + geom_text(aes(label = Mark), size = 3, hjust = -0.05, check_overlap = TRUE)
auto %>% select(Mark, arv, rikkumisi, osakaal) %>% arrange(-osakaal)
auto2 %>% select(Mark, arv, rikkumisi, osakaal) %>% arrange(-osakaal) %>% slice(1:5)
```

Demograafilised andmed:
```{r demo, collapse=TRUE}
table(kiirus2$RikkujaSugu, kiirus2$RikkujaVanus)
```